臺灣臺北地方法院刑事判決　　　　　　　　　　　　九十三年度訴字第一二三七號
　　公　訴　人　臺灣臺北地方法院檢察署檢察官
　　被　　　告　甲○○
　　選任辯護人　孫銘豫律師
　　　　　　　　邱榮英律師
　　　　　　　　楊東晏律師
右列被告因偽證案件，經檢察官提起公訴（九十三年度偵字第一七三三號），本院判
決如左：
    主  文
甲○○無罪。
    理  由
一、公訴意旨略以：被告甲○○明知其未與熊一飛共同出款投資廖津澤所設計監造之
    「博愛路土地聯合開發案」（下稱博愛路投資案），亦未於民國八十九年八月二
    十日上午十時許，在址設臺北市○○路一五六巷三十二之一號三樓熊一飛所經營
    之「鈺商企業有限公司」內，交付前揭開發案之出資款新臺幣（下同）一百五十
    萬元與廖津澤，竟受熊一飛之教唆（熊一飛教唆甲○○偽證部分，原由台灣台北
    地方法院檢察署【下稱台北地檢署】檢察官以該署九十二年度偵字第二一八九四
    號提起公訴，嗣經本院於九十三年八月三十一日以九十三年度訴字第一八四號判
    決熊一飛無罪【尚未確定】，詳後述），於九十一年十一月十四日上午九時五十
    七分，在台北地檢署檢察官就九十一年度偵字第七一八九號廖津澤、劉黎莎二人
    詐欺、熊一飛重利等案件偵查時，對於案情有重要關係之事項，具結後偽稱：是
    熊一飛來找我說有一投資案，另有一個朋友羅正雄，在熊一飛的辦公室商談。因
    我們本身做工程，經評估計算後認為可以投資，且因熊一飛的關係我才投資，我
    出一百五十萬，羅出一百五十萬，熊拿二百四十萬；八十九年八月二十日我們約
    好在熊處，我帶了一百五十萬，現金給他，當時羅正雄不在，我錢交給熊，熊將
    二個塑膠袋子交給廖，我一袋，熊一袋等語（參台北地檢署九十一年度偵字第七
    一八九號影卷第九十三頁至第九十四頁），而為虛偽之陳述等語，因認被告甲○
    ○涉犯刑法第一百六十八條之偽證罪嫌。
二、按犯罪事實應依證據認定之，無證據不得認定其犯罪事實。又不能證明被告犯罪
    者，應諭知無罪之判決，刑事訴訟法第一百五十四條第二項、第三百零一條第一
    項分別定有明文。再按，事實之認定，應憑證據，如未能發現相當證據，或證據
    不足以證明，自不能以推測或擬制之方法，為裁判基礎；且認定不利於被告之事
    實須依積極證據，苟積極證據不足為不利於被告事實之認定時，即應為有利於被
    告之認定；另認定犯罪事實所憑之證據，雖不以直接證據為限，間接證據亦包括
    在內，然而無論直接證據或間接證據，其為訴訟上之證明，須於通常一般之人均
    不致有所懷疑，而得確信其為真實之程度者，始得據為有罪之認定，倘其證明尚
    未達到此一程度，而有合理之懷疑存在而無從使事實審法院得有罪之確信時，即
    應由法院為諭知被告無罪之判決（最高法院四十年台上字第八六號、三十年台上
    字第八一六號、七十六年台上字第四九八六號判例參照）。
三、本件公訴人認被告甲○○涉犯偽證罪嫌，係以告發人廖津澤之陳述、被告甲○○
    於九十一年十一月十四日在台北地檢署九十一年度偵字第七一八九號案件訊問筆
    錄及證人結文（見該案卷第九三頁反面、第九四頁正面、第九七頁）、熊一飛於
    九十一年十月二十四日在台北地檢署九十一年度偵字第七一八九號案件偵查中陳
    述（同前案卷第五一頁反面）、證人唐威穎之證述及其所提出之台北銀行存摺（
    同前案卷第一七五、一七六、一七七頁）、證人程慶典之證述、熊一飛於台北地
    檢署九十一年度偵字第七一八九號案件中提出之誠泰銀行存摺關於二百四十萬元
    之出資明細（同前案卷第一一一頁）、熊一飛、甲○○、羅文雄於八十九年八月
    十五日所簽訂投資五百四十萬之合作協議書（同前案卷第三十頁）及本院九十二
    年度易字第七五五號，就熊一飛涉犯重利案件判處熊一飛有罪之判決書等資為論
    據。
四、訊據被告甲○○固承認有於九十一年十一月十四日在台北地檢署偵查九十一年度
    偵字第七一八九號案件時，於具結後接受檢察官訊問時證述「是熊一飛來找我說
    有一投資案，另有一個朋友羅正雄，在熊一飛的辦公室商談。因我們本身做工程
    ，經評估計算後認為可以投資，且因熊一飛的關係我才投資，我出一百五十萬，
    羅出一百五十萬，熊拿二百四十萬；八十九年八月二十日我們約好在熊處，我帶
    了一百五十萬，現金給他，當時羅正雄不在，我錢交給熊，熊將二個塑膠袋子交
    給廖，我一袋，熊一袋」等語，惟堅詞否認有何偽證之犯行，辯稱：我所說的話
    都是事實等語。
五、本件檢察官主張之證據如左列所示，各該證據是否具有證據能力，應先分述之：
  (一)告發人廖津澤之陳述：
    告發人廖津澤於偵查中接受檢察官訊問時所為之陳述，係基於告發人地位為之，
    而為被告以外之人於審判外之言詞陳述，依刑事訴訟法第一百五十九條第一項之
    規定，前述陳述原則上不具證據能力；惟被告及其選任辯護人於本院九十三年十
    一月四日審理時，僅對於上開陳述之證據證明力表示爭執，對於上開陳述之證據
    能力並未聲明異議，則依刑事訴訟法第一百五十九條之五第二項之規定，視為有
    同條第一項之同意，而檢察官亦於本院審理時表示同意其所為上開證述作為證據
    （見本院當日審判筆錄），且其證述內容即「熊一飛係貸放高利貸，並非參與博
    愛路投資案」等情，與檢察官主張之事實有關聯性，而告發人廖津澤作成前開證
    述時亦無任何不適當之情況，故依刑事訴訟法第一百五十九條之五第一項之規定
    ，前開證述具有證據能力。
  (二)證人熊一飛於九十一年十月二十四日在台北地檢署九十一年度偵字第七一八九號
    案件偵查中之陳述：
    證人熊一飛於接受檢察官偵訊所為之陳述，為本件被告以外之人於審判外之言詞
    陳述，依刑事訴訟法第一百五十九條第一項之規定，前述陳述原則上不具證據能
    力，惟被告及其選任辯護人、檢察官均於本院九十三年十一月四日審理時表示同
    意其所為上開陳述作為證據（見本院當日審判筆錄），且其陳述內容即「其確實
    係與羅文雄、被告共同參與博愛路投資案，並非貸放高利貸予廖津澤」等情，與
    被告抗辯未偽證之事實有關聯性，而證人熊一飛作成前開證述時亦無任何不適當
    之情況，故依刑事訴訟法第一百五十九條之五第一項之規定，前開證述具有證據
    能力。
  (三)證人唐威穎及程慶典之證述：
    證人唐威穎及程慶典於接受檢察官偵訊所為之證述，為被告以外之人於審判外之
    言詞陳述，依刑事訴訟法第一百五十九條第一項之規定，前述證述原則上不具證
    據能力，惟被告及其選任辯護人、檢察官均於本院九十三年十一月四日審理時表
    示同意其所為上開證述作為證據（見本院當日審判筆錄），且其證述內容即「其
    確實交付現金六十萬元予被告，供被告參與博愛路投資案」等情，與本件被告抗
    辯未為偽證之犯罪事實有關聯性，而證人唐威穎及程慶典作成前開證述時亦無任
    何不適當之情況，故依刑事訴訟法第一百五十九條之五第一項之規定，前開證述
    具有證據能力。
  (四)本院九十二年度易字第七五五號，就被告熊一飛涉犯重利案件所為有罪之第一審
    判決：
    按本院上開判決於宣判後，經熊一飛提起上訴，嗣由台灣高等法院於九十三年一
    月三十日以該院九十二年度上易字第三四四一號判決將本院前開判決撤銷，改諭
    知熊一飛無罪確定，此有台灣高等法院上開判決一份在卷可稽，故本院前開對熊
    一飛論罪科刑之判決已因被台灣高等法院撤銷而不存在，故檢察官以該份判決用
    以證明本件被告有前開偽證之犯行，即屬無理由甚明。
六、茲依右開本院認定有證據能力之證據，認定事實如左：
  1.告發人廖津澤之指訴內容前後不一，不足採信：
    查告發人廖津澤前已分別對熊一飛提出重利、誣告及教唆偽證等告訴，其中就熊
    一飛涉嫌重利部分，經台北地檢署檢察官以該署九十一年度偵字第七一八九號起
    訴書向本院提起公訴，雖先由本院以九十二年度易字第七五五號判決判處熊一飛
    有罪，惟如前所述該判決業由台灣高等法院以該院九十二年度上易字第三四四一
    號判決撤銷，改諭知熊一飛無罪，並已確定；而熊一飛涉嫌誣告及教唆偽證等部
    分，雖經台北地檢署檢察官以該署九十二年度偵字第二一八九四號起訴書向本院
    提起公訴，然業經本院於九十三年八月三十一日以九十三年訴字第一八四號判決
    熊一飛無罪（現尚未確定，仍在台灣高等法院九十三年度上訴字第二七八九號案
    件審理中），以上有該二案件之判決書附本院卷可稽，先予說明。而告發人廖津
    澤於上開案件審理時，關於上開五百四十萬元究係高利貸之借款或工程投資款一
    節，指訴前後不一，尚難採信：
  (1)其中關於利息究竟是預扣，抑或後扣？以及利息若干？有以下前後指訴不一之處
    ，已難憑信：
  其於本院九十二年度易字第七五五號重利案件審理時先稱：「．．．借一百萬的
    時候，給我八十七萬五千元的現金，我開立二百萬元劉黎莎的支票」云云（見本
    院九十二年度易字第七五五號重利案卷第九十九頁第八行）；次稱：「利息預扣
    十二萬五千元，及（利息）先扣」（同前案卷第一０六頁第六行）；嗣又改口稱
    ：「沒得扣，不是先扣．．．（是到期再還？）對」等語（同前案卷第一０六頁
    第十行至第十四行）。前後指訴不一，已難憑信。若謂利息後給，且未開同面額
    之本票為質，顯然與民間重利之先扣利息之經驗法則不符。
  就計息方式，告發人廖津澤於本院九十二年度易字第七五五號重利案件審理時先
    稱：「（之前利息）月息三分」云云（同前案卷第一０六頁第二行）；次改口稱
    ：「原來月息三十三分，降為月息十五分」云云（同前案卷第一０九頁第十三行
    ）；與其之前於台北地檢署九十一年度偵字第七一八九號重利案件偵查中稱：「
    九十年二月間再與熊一飛協議，．．．月息二十分」云云（見該偵字卷第五頁第
    十二行及第十三行）；後稱「口頭約定月息五分」云云（同前偵查卷第五頁背面
    第六行及第七行），前後指訴不一，互有不符，自難採信。
  (2)況若依告發人廖津澤所言推論結果，如利息先扣：於月息三十三分時，三個月利
    息達九十九分，則告發人廖津澤所借本金與利息數額接近，則於借款時，利息就
    等於借款，有借等於沒有借。反之，利息後扣：則八十九年七月三十日借款一百
    萬，三個月後還款二百萬元之日期應為同年十月三十日；屆期如未還展期三個月
    要還四百萬元，日期為九十年一月三十日；另八十九年八月十日借款五十萬元，
    則三個月後要清償一百萬元之日期應為同年十一月十日始能相符。但觀之熊一飛
    持有之支票如附表所示編號一至六：「八十九年十一月十日期面額五十萬元、
    八十九年十一月廿五日期面額五十萬元、九十年二月八日期面額八十萬元、
    九十年二月廿五日期面額二十萬元、九十年三月五日期面額一百萬元、九
    十年三月十五日期面額二十萬元」，其金額與日期，與告發人廖津澤所言不同。
  (3)另依告發人廖津澤所述，其於九十年一月間應清償四百萬元，曾先返還熊一飛現
    金三十萬元之事實，為熊一飛所否認，且查告發人廖津澤既自承經濟情況窘迫，
    又未提出現金清償之證明以實其說，自非可採。又稱另就附表所示編號四、六之
    支票各二十萬元部分，合計清償七十萬元，尚欠三百三十萬元，惟查編號四支票
    之發票日為九十年二月十五日，編號六之發票日為九十年三月十五日，均在九十
    年一月三十日之後，與告發人廖津澤所指訴之還款期限九十年一月三十日不符。
    再若以未清償之三百三十萬元為基準，如謂降息為十五分，其三個月之本息為四
    百七十八萬五千元，而非四百八十萬元，且卷內亦查無任何憑證，有九十年四月
    三十日為歸還日期之證據。如再以告發人廖津澤所述，以四百八十萬元、月息十
    五分為基準計算，至九十年六月三十日之本息應為六百二十四萬元，此與告發人
    廖津澤所述之五百四十萬元，亦有出入。
  (4)由上所述，告發人廖津澤之指訴前後矛盾，且除告發人廖津澤之指訴外，並無證
    據足以證明熊一飛有放高利貸之行為，尚難僅以告發人廖津澤一人之指訴即認定
    熊一飛有放高利貸之行為，更遑論由告發人廖津澤之指訴認定被告所言上開證詞
    內容虛偽不實。
  2.熊一飛與被告之陳述並無相互歧異之處：
    查被告在九十一年十一月十四日於台北地檢署檢察官就九十一年度偵字第七一八
    九號案件偵查時證稱：八十九年八月二十日我們約好在熊一飛處，我帶了一百五
    十萬，現金給他，當時羅正雄（係指羅文雄）不在，我錢交給熊一飛，熊一飛將
    二個塑膠袋子交給廖津澤，我一袋，熊一飛一袋等語；而熊一飛在九十一年十月
    二十四日於前開案件偵查中陳述：我是八十九年八月二十日早上十點與甲○○在
    我辦公室交現金五百四十萬元給廖津澤，羅文雄當天沒來，廖津澤用這個博愛路
    案子騙了不少人，羅文雄用一個旅行背包裝，我用一個大塑膠袋，兩個袋子裝起
    來等語。公訴人認被告與熊一飛所為陳述內容關於該筆五百四十萬元之現金係以
    兩個塑膠袋包裝，或係分別以一個塑膠袋、一個旅行袋包裝之情，有所出入。惟
    被告於本院九十三年十一月四日審理時辯稱：那天我跟熊一飛都是拿塑膠袋裝錢
    ，是廖津澤帶了一個旅行袋來裝錢的等語（見本院當日審判筆錄），且由熊一飛
    所述內容以觀，並未提及甲○○係如何攜帶該筆現金至其辦公室，且熊一飛與被
    告所為上開陳述，關於交付現金予廖津澤之時間、地點、金額、在場人以及熊一
    飛係以塑膠袋包裝現金等情均相符，並無歧異之情。再者，被告與熊一飛、羅文
    雄間確實有協議一同合作投資博愛路投資案，並委請熊一飛全權負責與廖津澤簽
    署工程合作事宜一情，亦有其三人所簽訂之合作協議書一份附卷可稽，足認被告
    所言其與熊一飛、羅文雄共同出資五百四十萬元投資博愛路投資案，以及交付現
    金與廖津澤之過程，應屬真實。
  3.被告所提出之資金來源確係屬實：
    查證人唐威穎於偵查中證稱：我在八十九年借六十萬元給甲○○，我是提領現金
    借給他，聽說他要投資博愛路的工程案等語（見台北地檢署九十三年度偵字第一
    七三三號卷第四六頁），證人程慶典於偵查中證稱：我在八十九年有拿兩筆三十
    萬元借給被告，我只知道被告借錢的原因是與博愛路工程有關，我當時是良太運
    通公司負責人，公司常有現金可供運用，我示拿公司周轉的現金借給被告的等語
    （同前偵查卷第五五頁），益證被告所稱其所提供予廖津澤一百五十萬元之資金
    來源係向唐威穎、程慶典各借款六十萬元之情無訛。
七、綜上所述，公訴人所提之上開證據均未能證明被告有偽證之犯行，此外，復查無
    其他積極證據足資證明被告有何偽證之犯行，揆諸前開說明，既不能證明被告犯
    罪，即應為被告無罪之諭知。
據上論斷，應依刑事訴訟法第三百零一條第一項，判決如主文。
本案經檢察官游儒倡到庭執行職務。
中　　　華　　　民　　　國　　九十三　　年　　 十一 　　月　　 三十 　　日
                                      臺灣臺北地方法院刑事第九庭
                                          審判長法  官  葉建廷
                                                法  官  官信成
                                                法  官  林怡秀
右正本證明與原本無異。
檢察官如不服本判決，應於判決送達後十日內，向本院提出上訴狀（被告無上訴利益
，不得上訴）。
                                                書記官  林義盛
中　　　華　　　民　　　國　　九十三　　年　　 十一 　　月　　 三十 　　日
附表：
┌─┬───────────┬──────┬─────────┬───┐
│編│　 發　票　日         │ 面額       │ 付　款　人       │發票人│
│號│                      │ （新台幣） │                  │      │
├─┼───────────┼──────┼─────────┼───┤
│一│八十九年十一月十日　　│五十萬元　　│臺北銀行永吉分行　│劉黎莎│
├─┼───────────┼──────┼─────────┼───┤
│二│八十九年十一月二十五日│五十萬元    │臺北銀行永吉分行  │劉黎莎│
├─┼───────────┼──────┼─────────┼───┤
│三│九十年二月八日        │八十萬元　　│臺北銀行永吉分行  │劉黎莎│
├─┼───────────┼──────┼─────────┼───┤
│四│九十年二月十五日　　　│二十萬元　　│合作金庫新店支庫　│李煌鎮│
├─┼───────────┼──────┼─────────┼───┤
│五│九十年三月五日　　　　│一百萬元　　│臺北銀行永吉分行  │劉黎莎│
├─┼───────────┼──────┼─────────┼───┤
│六│九十年三月十五日　　　│二十萬元    │合作金庫新店支庫  │李煌鎮│
└─┴───────────┴──────┴─────────┴───┘
